【裁判字號】    89,訴,290
【裁判日期】    890801
【裁判案由】    瀆職
【裁判全文】
台灣基隆地方法院刑事判決                          八十九年度訴字第二九號
    公  訴  人  台灣基隆地方法院檢察署檢察官
    被      告  丙○○
    選任辯護人  黃鈺華
    被      告  甲○○
    被      告  己○○
    被      告  丁○○
    被      告  乙○○
    被      告  戊○○
    右五人共同
    選任辯護人  王東山
右列被告因違反貪污治罪條例案件，經檢察官提起公訴（八十七年度偵字第五四八０
號），本院判決如左：
    主      文
丙○○、甲○○、己○○、丁○○、乙○○、戊○○均無罪。
    理      由
一、公訴意旨略以：被告丙○○係基隆市政府國宅局之技正；被告甲○○、己○○、
    丁○○分別擔任該局企建課之課長、技士、助理工程員。彼等負責基隆市光華國
    宅社區工程之督導及監驗工作，均為依法令從事公務之人員。被告乙○○係乙○○建築師事務所負責人，為受基隆市政府委託監造基隆市光華國宅社區工程之監
    造人，係受公務機關委託辦理公務之人員。被告戊○○係金義春工程有限公司（
    下稱金義春公司）實際負責人。緣於民國八十二年九月間，金義春公司以新台幣
    （下同）三億三千萬元，標得由基隆市政府委託乙○○建築師事務所負責規劃設
    計與監造之「基隆市光華國宅新建水電工程」，並於八十二年十月二日，與基隆
    市政府簽訂工程合約，由金義春公司施作該水電工程。詎被告等共同基於圖利自
    己及圖利他人之犯意，明知金義春公司自八十四年九月起，在光華國宅工程中所
    施作之「ＸＴＮ」牌消防器材，均非工程合約原設計由日本國(D
    ryChemical）株式會社所生產之「ＸＴＮ」牌，而係被告戊○○以低價自東南亞
     所進口之地下工廠消防產品，且其型錄尚未經乙○○建築師事務所委託之椿元?
    u程顧問公司（下稱椿元公司）簽認，竟以工程遲滯影響造價成本為由，自八十?
    |年九月間起，進場安裝上開不符原設計圖之消防器材；迄於八十六年十月間，?
    Q告乙○○、丙○○、甲○○、己○○、丁○○明知上情，竟未依「施工說明總?
    h」之規定，對前述不符規範之工程予以扣款或拆除重建，逕予完成驗收付款，?
    偃Q告戊○○取得不法利益約一千三百八十五萬七千七百九十七元，因認被告均?
    A有貪污治罪條例第六條第一項第四款之圖利罪嫌云云。
二、公訴人認被告涉有前述罪嫌，係以左列理由為其論據：
１、光華國宅水電消防工程，係由乙○○建築師委託椿元公司所設計；基隆市政府依
    建築師所提供之水電消防工程設計公開招標，並與得標廠商金義春公司簽訂「基
    隆市政府水電工程合約」，合約內容就消防器材種類，指定限於以「ＨＡＴＳＵ
    ＴＡ」、「ＸＴＮ」、「ＯＫＩ」三種品牌之一施工。
２、金義春公司所施作「ＸＴＮ」品牌之消防器材，係由泰國進口；據進口貿易商達
    智股份有限公司之負責人張正義證稱：其所進口之「ＸＴＮ」品牌之消防器材，
    資料均係許榮陽所提供，但其並未提供出廠證明給予許榮陽，可見該筆「ＸＴＮ
    」牌之消防器材應無出廠證明可憑。無出廠證明「ＸＴＮ」牌消防器材，如何能
    通過建築師簽認並進場施作？證人即椿元公司現場監工李長樺證稱：其公司確有
    「ＸＴＮ」牌之設計；惟承包商提供之實物，與其向代理商索取日本國前述株式
    會社所生產之「ＸＴＮ」型錄相差甚多，且較粗陋。證人即曾代理「ＸＴＮ」牌
    消防器材之愈茂股份有限公司經理江德仁證稱：「ＸＴＮ」牌之消防器材，除日
    本國外，並無海外工廠；因此，自東南亞進口之器材，應係仿冒品；且「ＸＴＮ
    」之標示，均係印鑄在器材上，不可能浮貼等語。本件金義春所採用之「ＸＴＮ
    」牌消防器材，非僅標誌以浮貼為之，且其價格亦較「ＸＴＮ」代理商所提出之
    價格為低，顯係仿冒之次級品。
３、金義春公司施作前所提出之「ＸＴＮ」牌消防器材，經椿元公司表示與型錄不符
    ，不予簽認後，金義春公司即向乙○○建築師請求，並多次召開協調會，工程因
    而延宕行之久；由此可見國宅局官員、建築師及承包商均知該消防器材有瑕疵，
    否則何須延宕工程？既係明知，又不予糾正，反而配合驗收付款，自屬圖利金義
    春公司。
三、訊據被告均堅決否認其有任何犯行，被告丙○○辯稱：其乃負責行政督導、協調
    整體工作之進度。若本案業主即基隆市與承包商之間發生爭議，依約應交付監造
    單位決定並遵行。由於監造單位才有實質鑑定材料品質之能力，關於施作材料，
    只要監造之建築師簽認，即可進場施作；爾後，監造人再將施作之材料、進度，
    送國宅局之主辦官員逐級送審備查，因此，本件其僅作書面審核。由於乙○○建
    築師事務所已認可本件消防器材，其當然同意備查等語。被告甲○○辯稱：其負
    責該國宅工程之一切相關事宜，並指派國宅局官員至現場協調工程之行政工作，
    有關消防器材進場施作，經監造單位簽認後，可先進場施作，但其他單位若認為
    不合格時，仍要更換重新施作等語。被告己○○、丁○○辯稱：其二人分別擔任
    該工程之主辦及協辦，主要負責工地之行政事務，掌握工程進度；至於施作之材
    料，由承包商將材料型錄送建築師審核簽認，再送其二人備查。有關消防器材部
    分，其有要求監造單位，請依合約確實審核等語。被告乙○○辯稱：有關水電消
    防工程，其委託椿元公司負責人陳吉昌設計；當時，因承包商所提型錄，與陳吉
    昌所設計指定之廠牌相同，但價錢較低且相差甚多，於是，其將之提到工程督導
    會報協調，歷時數月，後在督導會報做成協調記錄，由承包商先進場施工等語。
    被告戊○○辯稱：所需之消防器材，係大象消防器材行許榮陽主動到國宅工地推
    銷；嗣其將型錄送請建築師簽認後，才進場施工；其所裝置之消防設備，均通過
    消防檢查等語。
四、經查：本案之關鍵點，在於該泰國製「ＸＴＮ」牌是否符合契約要求，亦即「Ｘ
    ＴＮ」牌是否限於日本產品。對此，基隆市政府水電工程合約，只對消防器材限
    定使用三種品牌，即「ＨＡＴＳＵＴＡ」、「ＸＴＮ」、「ＯＫＩ」，亦即包括
    「ＸＴＮ」在內，並未限定器材之產地，申言之，契約並未約定要使用日本出廠
    之「ＸＴＮ」。公訴人所舉證人即曾代理「ＸＴＮ」牌消防器材之愈茂股份有限
   公司經理江德仁所證稱：「ＸＴＮ」牌之消防器材，除日本國外，並未在東南亞
    製造（偵查卷第一二八頁反面）云云，並無其他證據足以證明，可見此說不過證
    人個人之意見或推測之詞，依刑事訴訟法第一百六十一條，不得作為證據。因此
    ，公訴人以該契約指定日本製「ＸＴＮ」為本案推論之前提，恐有誤會。其次，
    依據卷附發包預算書及價格差異分析表，對消防器材之原設計預算總價為一千一
    百餘萬元，而被告戊○○之金義春公司之報價只為九百餘萬元；若依「ＸＴＮ」
    代理商之報價，高達二千三百餘萬元，超過原預算價格之二倍，準此，則工程如
    何發包？既無利可圖，則廠商豈肯承包？可見本件原設計並非限用日本國之「Ｘ
    ＴＮ」產品，只需符合得標金額又符合品質要求即可；而金義春公司投標時所願
    意購買之「ＸＴＮ」器材，亦非日本國之產品，而係比較便宜之泰國產品無疑。
    因此，若僅以「ＸＴＮ」產品「通常」為日本產品，即推定本件契約所要求者係
    日本產品，不但無據，而且有違商業成本原則。何況，證人即代理日本「ＸＴＮ
    」牌消防器材之愈茂企業股份有限公司總經理江德仁固證稱：「ＸＴＮ」牌之消
    防器材，除日本國外，並無海外工廠；因此，自東南亞進口之器材，應係仿冒品
    （偵查卷第一二八頁反面）云云，惟其既已自稱係日本「ＸＴＮ」之代理進口廠
    商，則其與日本廠商之間，具有商業利害關係，其證言自然難期公正，並非可信
    。何況，本件消防器材，已經泰國檢驗合格，並經新加坡工業研究標準協會以及
    國內自來水公司、國宅處、消防處等相關權責單位檢查測試合格，有出廠證明、
    進口報單及檢驗合格紀錄表、光華國宅新建水電工程八十六年十月八日之驗收紀
    錄及基隆市警察局八十六年五月二十四日消防安全設備勘查證明單各一紙（八十
    九年五月二十日答辯狀所附證物六至十）附卷足憑。其產品符合施工品質，並非
    地下工廠之仿冒品無疑。被告所辯由於多數消防器材均由少數廠商生產，為釐清
    各承銷商之責任，故多用浮貼方式，加以區別等情，亦由大象消防器材有限公司
    江秀鳳於偵查中證稱其是向其他廠商買來後，貼上自己之標籤，大象標誌並無註
    冊商標（偵查卷第五十八頁反面）等語，可以得證。公訴人僅以本件「ＸＴＮ」
    牌消防器材價格較低，標誌又以浮貼為之，即謂其係仿冒之次級品，恐有誤會。
    復次，由於監造單位才有實質鑑定工程材料品質之能力，業主即基隆市政府通常
    遵照監造單位之判斷而作書面審核。此觀之卷附基隆市光華國宅社區委託設計監
    造契約書第二條第十六款規定，監造單位即乙○○建築師事務所應「鑑定工程材
    料品質及施工監造，並負鑑定（或簽證）不實、偷工減料或施工品質欠佳之相關
    法令上一切責任」可知。依同契約書第二條第十四款前段規定，監造單位即乙○○建築師應「解釋工程上之糾紛及疑難問題」。再依同契約書第十三條規定：「
    本合約之條文，如有未盡事宜，悉依民法、建築法及建築師業務章則等或甲方指
    示辦理。」觀之建築師業務章則第六條第五款規定「凡與工程有關之疑問，由建
    築師解釋之，並得視為最後決定。有關委託人與營造業及其他設備廠商間發生之
    問題，建築師依按照建築契約之規定，擔任解釋並決定之。」可見本件監造單位
    即乙○○建築師事務所，本案若基隆市政府與承包商之間有所爭議，其有最後解
    釋權及決定權。此由證人即椿元公司實際負責人胡慧玲於偵查中證稱其只是建議
    建築師，一切依建築師之決定（偵查卷第一０五頁反面）等語，亦可得證。何況
    ，被告乙○○係光華國宅設計監造之建築師。其之取得本件設計監造合約，係基
    隆市公開徵圖並委託透過台大、淡江、文化大學各單位公開評審而後被選定，進
    而簽訂委託設計監造契約，有基隆市政府八十二年度興建光華國宅社區徵求設計
    圖評審紀錄及基隆市光華國宅社區工程委託設計監造契約書各一紙在卷可稽。在
    其裁量權範圍內，其專業意見原則上應受尊重。因此，本件消防器材之品質鑑定
    責任屬於監造單位，依約只須監造單位之乙○○建築師事務所核可即可，契約並
    未要求必須經過其所委託之椿元公司簽認。何況，乙○○建築師事務所於八十五
    年八月十五日，以（八五）安師字第０八０三號函，檢送光華國宅水電消防器材
    相關證明文件回覆基隆市政府國宅局時，明白指稱「本光華國宅於水電簽訂合約
    時，並無型錄等資料」，亦有該函在卷可考。公訴人以本件型錄未經椿元公司之
    簽認，作為不利被告之理由，亦有誤會。何況，承包商金義春公司於進場施工前
    取樣送審之際，曾就產地及價格有所爭議，經過協商後，由乙○○建築師附條件
    審核後認可，並函知承包商金義春公司及業主基隆市政府，椿元公司已在乙○○
    建築師事務所對承包商金義春公司及業主基隆市政府國宅局之函件之末，蓋章確
    認，有該建築師事務所八十四年九月十八日（八四）安師字第０九０三號函在卷
    可稽；該工程驗收完竣後，椿元公司實際負責人胡慧玲亦在營繕工程結算驗收證
    明書上簽名確認，亦有八十六年十月十四日營繕工程結算驗收證明書在卷可稽；
    觀其簽名與胡慧玲偵查筆錄之簽名運筆一致，顯係同一人所為無訛（偵查卷第四
    十四頁反面、第一０八頁），足見此一泰國製「ＸＴＮ」牌消防器材，已經監造
    單位及椿元公司之雙重審核認可，由此亦可見證人胡慧玲於偵查中證稱其未確認
    （偵查卷第四十二頁）云云，並不實在。復次，依卷附八十四年九月二十七日光
    華（八四）金字第００三七號工程事項簡便行文表所示，被告乙○○建築師事務
    所既已初步認可本件消防器材，被告丙○○自然同意備查，使材料得以進場施工
    。申言之，被告丙○○並無不予同意備查之理由。再者，在產品應採日本製「Ｘ
    ＴＮ」或泰國製「ＸＴＮ」之爭執中，基於尊重建築師專業判斷之原則，先經三
    月之協議，再於基隆市光華國宅局八十四年五月二十九日之第十九次督導會報會
    議中決議（結論之六）：「水電工程材料之選用，請監造單位謹慎審核認可。」
    亦有該次會議紀錄一紙存卷可考，對被告丙○○、甲○○、己○○、丁○○而言
    ，如此可謂已盡公務員負責之能事，並無圖利他人之故意可言。何況，由於監造
    單位之建築師並未於八十四年九月二十七日金義春公司發文基隆市政府之八四金
    字第００三七號函中，明白表示「與合約規定相符」，是故被告丙○○為慎重起
    見，仍予批示「請再酌」；嗣建築師既於光華國宅新建工程（水電部分）中途估
    驗詳細表中明白表示「現場消防材料項次，依約定廠牌施作」，則監造單位既已
    認可，彼等更無不予驗收並付款之理由。如前所述，其爭議判斷之權限在監造單
    位之建築師，不在國宅局官員，則公訴人以爭議歷經三月，致工程拖延，作為不
    利公務員認定之理由，並非正確。再者，金義春公司於八十四年九月七日以金字
    第八四─一０號函，就數項問題包括「ＸＴＮ」廠牌之認定，請求乙○○建築師
    釋疑，謂電技師表示其所設計之「ＸＴＮ」是日本進口，該公司所提之「ＸＴＮ
    」乃是泰國進口，不能使用；惟合約並未指定「ＸＴＮ」必須日本進口，故請釋
    疑云云。由此可見當初爭執之點，不在於其品質如何，而在其廠牌如何。被告乙○○既為有權決定之建築師，而其決定又未踰越其裁量權，自非違法之決定；其
    他國宅局之被告同意備查同意驗收並付款，乃依法行政，並無違失，難認彼等有
    何圖利之故意可言。公訴人以建築師之有權決定及公務員之有權同意，遽認為其
    有圖利之故意，應有誤會。此外，復查無其他積極證據，足證被告涉有前述犯行
    ，既不能證明被告犯罪，自應為無罪之諭知。
五、據上論斷，應依刑事訴訟法第三百零一條第一項而判決如主文。
本案經檢察官周啟勇到庭執行職務。
中      華      民      國    八十九    年      八      月      一      日
                                    台灣基隆地方法院刑事庭
                                        法  官  陳  志  祥
右正本證明與原本無異。
對於本件判決如有不服，應於收受送達後十日內，向本院提出上訴書狀，上訴於台灣
高等法院，並應按他造當事人之人數附具繕本。
中      華      民      國    八十九    年      八      月    十七      日
                                        書記官  陸  清  敏


司法院資訊處製作；財團法人民間司法改革基金會備份。
